ACORDAO-COMPLETO-2565559

ACÓRDÃO 97/2023 ATA 2/2023 - PLENÁRIO

VISTOS, relatados e discutidos estes autos do Relatório da Auditoria Integrada (conformidade e operacional) realizada pela então Secretaria de Fiscalização de Infraestrutura de Energia Elétrica - SeinfraElétrica com o objetivo de avaliar a gestão imobiliária de dezenove entidades jurisdicionadas vinculadas à extinta SecexEstataisRJ.
ACORDAM os Ministros do Tribunal de Contas da União, reunidos em Sessão Plenária, ante as razões expostas pelo, em: 
9.1. dar ciência às entidades abaixo relacionadas, com fundamento no art. 9º, inciso I, da Resolução TCU 315/2020:
9.1.1. à Comissão Nacional de Energia Nuclear, de que o funcionamento de instalações do Instituto de Radioproteção e Dosimetria (IRD) em área não totalmente regularizada do ponto de vista fundiário representa riscos de natureza operacional e jurídica ao Instituto (item 75) ;
9.1.2. ao Banco Nacional de Desenvolvimento Econômico e Social, de que a ausência de instrumento contratual com o Instituto de Pesquisa Econômica Aplicada que ampare a relação jurídica entre as partes em relação à utilização do imóvel de sua propriedade no Setor Bancário Sul, Bloco J, Quadra 1, em Brasília/DF, viola o art. 73 da Lei 13.303/2016, o art. 95 da Lei 14.333/2021 e o art. 100 do Regulamento de Licitações e Contratos do Sistema BNDES (Anexo Res CA 01/2021-BNDES) (item 87) ;
9.1.3. às Indústrias Nucleares do Brasil, de que:
9.1.3.1. a existência de contrato de cessão para captação de água com particular com cláusula de vigência indeterminada viola o art. 71, parágrafo único, da Lei 13.303/2016 (item 171) ;
9.1.3.2. a ausência de formalização de instrumento jurídico de cessão de imóvel de propriedade da estatal a terceiros viola o art. 73 da Lei 13.303/2016 e o art. 95 da Lei 14.333/2021, além de expor o patrimônio da entidade a riscos de utilização indevida e de conservação inadequada (item 94) ;
9.1.4. à Casa da Moeda, de que o termo de autorização de uso firmado com a Associação dos Empregados da Casa da Moeda do Brasil (ACMB) infringe o art. 13, inciso VIII, do Decreto 3.725/2001 e o art. 1º do Decreto 99.509/1990, que veda a cessão gratuita de bens móveis e imóveis a clubes ou sociedades de caráter civil ou esportivo, inclusive os que congreguem seus empregados, bem como, em contratos legados, o art. 57, § 3º, c/c art. 121, caput, da Lei 8.666/1993, e, em novos contratos, o art. 71, parágrafo único da Lei 13.303/2016, por se tratar de contrato com renovação automática, o que caracteriza contrato de duração indeterminada (item 103) ;
9.2. arquivar os presentes autos, com fundamento no art. 169, inciso III, do Regimento Interno/TCU.

Relatório da Auditoria Integrada (conformidade e operacional) realizada com o objetivo de avaliar a gestão de imobiliária de dezenove entidades jurisdicionadas.

Banco Nacional de Desenvolvimento Econômico e Social, BNDES Participações S.A., Casa da Moeda do Brasil, Centrais Elétricas Brasileiras S.A. - Eletrobras Estabelecimentos Unificados, Comissão Nacional de Energia Nuclear, Comissão de Valores Mobiliários, Agência Especial de Financiamento Industrial, Financiadora de Estudos e Projetos, Nuclebrás Equipamentos Pesados S.A., Furnas Centrais Elétricas S.A., Indústrias Nucleares do Brasil S.A., Instituto Nacional de Metrologia, Qualidade e Tecnologia, Instituto Nacional da Propriedade Industrial, Eletrobrás Termonuclear S.A., Eletrobrás Participações S.A., Centro de Pesquisas de Energia Elétrica, Superintendência de Seguros Privados, Agência Brasileira Gestora de Fundos Garantidores e Garantias S.A. e Fundação Instituto Brasileiro de Geografia e Estatística.

3. Interessado: Tribunal de Contas da União.

13.1. Ministros presentes: Bruno Dantas (Presidente), Benjamin Zymler, Aroldo Cedraz, Jorge Oliveira e Antonio Anastasia.
13.2. Ministros-Substitutos convocados: Marcos Bemquerer Costa (Relator) e Weder de Oliveira.

MARCOS BEMQUERER

Adoto como Relatório a instrução lançada pela então Secretaria de Fiscalização de Infraestrutura de Energia Elétrica - SeinfraElétrica (peça 295) , atual Unidade de Auditoria Especializada em Energia Elétrica - AudElétrica, que contou com a anuência do Supervisor da Fiscalização (peça 296) e do Titular daquela unidade especializada (peça 297) :
"I. Apresentação
1.	Tratam os autos de Auditoria Integrada (conformidade e operacional) com o objetivo de verificar a conformidade, a eficiência e efetividade da gestão de imóveis das entidades jurisdicionadas vinculadas à extinta SecexEstataisRJ, englobando os imóveis próprios em uso pelas unidades jurisdicionadas, os imóveis de terceiros em uso por essas unidades e os imóveis próprios em uso de terceiros.
2.	O universo abrangido pela fiscalização consistiu em dezenove entidades de diferentes naturezas jurídicas, cujo traço comum era o vínculo à SecexEstataisRJ, consoante Portaria-SecexEstataisRJ 2/2019, de 5/4/2019, sendo seis empresas públicas (ABGF, BNDES, BNDESPar, Casa da Moeda, Finep e Finame) , seis autarquias ou fundações de direito público (CVM, Cnen, IBGE, Inmetro, INPI e Susep) , uma fundação de direito privado recebedora de recursos de empresas estatais federais (Cepel) e seis sociedades de economia mista (Eletrobras, Eletronuclear, Eletropar, Furnas, INB e Nuclep) .
II. Introdução 
II.1. Deliberação que originou o trabalho 
3.	Por meio de despacho do ministro relator Marcos Bemquerer Costa, exarado em 26/6/2020 no TC Processo 021.362/2020-3, peça 2, foi autorizada a realização da presente auditoria. A matéria da fiscalização, conforme apontou o despacho, está alinhada com o Planejamento Estratégico deste Tribunal para o período de abril/2019 a março/2025, por estar vinculada ao objetivo estratégico 'Contribuir para a gestão eficiente do patrimônio imobiliário da União'. A fiscalização desenvolveu-se no período compreendido entre 10/9/2020 e 2/4/2021 e abrange entidades constantes da Tabela 1.
Tabela 1. Entidades auditadas
	ENTIDADE
	TIPO
	DEPENDENTE DO TESOURO?

	ABGF - Agência Brasileira Gestora de Fundos Garantidores e Garantias
	Empresa pública
	Não

	BNDES - Banco Nacional de Desenvolvimento Econômico e Social
	Empresa pública
	Não

	BNDESPar - BNDES Participações S.A
	Empresa pública
	Não

	Cepel - Centro de Pesquisas de Energia Elétrica
	Fundação privada
	Não

	CMB - Casa da Moeda do Brasil
	Empresa pública
	Não

	Cnen - Comissão Nacional de Energia Nuclear
	Autarquia
	Sim

	CVM - Comissão de Valores Mobiliários
	Autarquia
	Sim

	Eletrobras - Centrais Elétricas Brasileiras S.A
	Soc. de Economia mista
	Não

	Eletronuclear - Eletrobrás Termonuclear S.A
	Soc. de Economia mista
	Não

	Eletropar - Eletrobras Participações S.A
	Soc. de Economia mista
	Não

	Finame - Agência Especial de Financiamento Industrial
	Empresa pública
	Não

	Finep - Financiadora de Estudos e Projetos
	Empresa pública
	Não

	Furnas - Furnas Centrais Elétricas S.A
	Soc. de Economia mista
	Não

	IBGE - Instituto Brasileiro de Geografia e Estatística
	Fundação pública
	Sim

	INB - Indústrias Nucleares do Brasil
	Soc. de Economia mista
	Sim

	Inmetro - Instituto Nacional de Metrologia, Qualidade e Tecnologia
	Autarquia
	Sim

	INPI - Instituto Nacional da Propriedade Industrial
	Autarquia
	Sim

	Nuclep - Nuclebrás Equipamentos Pesados S.A
	Soc. de Economia mista
	Sim

	Susep - Superintendência de Seguros Privados
	Autarquia
	Sim

4.	As razões que motivaram esta auditoria foram: 1) a existência, no conjunto das entidades vinculadas à SecexEstataisRJ, de expressivo e variado patrimônio imobiliário, em termos quantitativos e em valor contábil registrado, utilizado tanto para atividades finalísticas como para atividades administrativas; 2) a situação-problema identificada pelo TCU, que indicava baixa governança na locação e gestão de imóveis na Administração Pública Federal, conforme indicado na peça 1 do TC Processo 021.362/2020-3, relativo à proposta de fiscalização que originou a presente auditoria; 3) os riscos de desvios na gestão, com potencial existência de imóveis subutilizados, mal conservados ou em desvio de finalidade; 4) a inexistência de trabalhos anteriores de auditoria do Tribunal sobre este conjunto de entidades (especialmente empresas estatais) com o enfoque na gestão dos imóveis.
II.2. Visão geral do objeto 
5.	Em sentido amplo, o objeto da presente auditoria constitui-se no conjunto de imóveis próprios, de imóveis de terceiros em uso próprio e cedidos a terceiros, de um conjunto de dezenove entidades, entre empresas públicas, sociedades de economia mista, autarquias e fundações.
6.	Dada a heterogeneidade da natureza das entidades que compõem o universo da fiscalização, cumpre reconhecer que diversos são os aspectos dos respectivos regimes jurídicos a incidirem sobre os imóveis objeto de exame; de um lado, o regime de direito aplicável às empresas estatais (empresas públicas e sociedades de economia mista) , e de outro lado, o regime de direito público, aplicável às autarquias e fundações públicas.
7.	Alguns autores qualificam o regime jurídico das estatais brasileiras como sendo um 'regime híbrido e atípico', como é o caso do prof. Alexandre Santos de Aragão (ARAGÃO, Alexandre Santos de. Regime jurídico das empresas estatais. Enciclopédia Jurídica da PUCSP, 2017. Disponível em: https://enciclopediajuridica.pucsp.br/verbete/44/edicao-1/regime-juridico-das-empresas-estatais, e acessado em outubro de 2021) :
'Sob essa perspectiva, o mais correto em relação ao regime jurídico das empresas estatais é afirmar que não é propriamente nem de Direito Privado, nem de Direito Público, nem tampouco de direito privado com derrogações de direito público: trata-se de outro regime jurídico, híbrido e atípico, decorrente da junção de elementos de ambos, elementos estes que, depois de colocados no mesmo ambiente, se modificam recíproca e intrinsecamente, de modo que, nem o elemento de direito privado o será como se estivesse sendo aplicado a um particular qualquer, nem os elementos de direito público que continuarem sendo aplicáveis às estatais o serão como incidem sobre o geral dos organismos públicos. (...) '
8.	A Constituição Federal, em seu art. 173, § 1º, inciso II, estabelece que as empresas públicas e sociedades de economia mista que explorem atividade econômica sujeitam-se ao regime jurídico próprio das empresas privadas, no que diz respeito a direitos e obrigações civis, comerciais, trabalhistas e tributárias. A Constituição remete, ainda, à definição em lei do estatuto jurídico dessas entidades, o que sobreveio com a Lei 13.303/2016, a chamada Lei das Estatais.
9.	De acordo com o art. 3º da Lei 13.303/2016 (destacamos) :
'Empresa pública é a entidade dotada de personalidade jurídica de direito privado, com criação autorizada por lei e com patrimônio próprio, cujo capital social é integralmente detido pela União, pelos Estados, pelo Distrito Federal ou pelos Municípios.'
10.	No que diz respeito às sociedades de economia mista, o art. 4º da Lei das Estatais, em consonância com o art. 173 da Constituição e o art. 5º do Decreto-lei 200/1967, define-as como entidades dotadas de personalidade jurídica de direito privado, com criação autorizada por lei e sob a forma de sociedade anônima, e que se sujeitam aos ditames da Lei 6.404/1976, ao disposto na Lei 6.385/1976 e às normas da CVM.
11.	Regra geral, portanto, estabelece que as empresa públicas e sociedades de economia mista possuem patrimônio próprio e seus bens têm natureza predominantemente privada. Essa natureza, no entanto, pode ser mitigada, segundo entendimento doutrinário e jurisprudencial de que a exploração de atividade econômica pela entidade estatal, em oposição à prestação de serviço público ou de interesse coletivo, é o elemento definidor da natureza jurídica dos bens da entidade.
12.	Veja-se o julgado do RE 536.297 do Supremo Tribunal Federal (Relator Min. Sepúlveda Pertence) , que aborda o tema da impenhorabilidade e imprescritibilidade de bens de empresa estatal:
'O cerne da controvérsia cinge-se à análise da natureza jurídica dos bens das empresas públicas e sociedades de economia mista, tendo em vista que, se forem considerados bens públicos, submetem-se ao regime jurídico da imprescritibilidade, ao passo que, se detiverem a natureza privada, podem ser adquiridos por usucapião.
O conceito de bem público foi estabelecido pelo art. 98 do Código Civil, que dispõe: 'são bens públicos os bens do domínio nacional pertencentes às pessoas jurídicas de direito público interno; todos os outros são particulares, seja qual for a pessoa a que pertencerem'. Também são considerados bens públicos aqueles que, embora não pertencentes às pessoas jurídicas de direito público, estejam afetados à prestação de um serviço público.
Com relação às empresas públicas e sociedades de economia mista, cuja natureza jurídica é de direito privado, há duas situações distintas, uma vez que essas entidades estatais podem ser prestadoras de serviço público ou exploradoras de atividade econômica.
Os bens das empresas públicas ou sociedades de economia mista prestadoras de serviço público e que estejam afetados a essa finalidade são considerados bens públicos. Já os bens das estatais exploradoras de atividade econômica são bens privados, pois, atuando nessa qualidade, sujeitam-se ao regramento previsto no art. 173 da Carta Magna, que determina, em seu § 1º, II, a submissão ao regime jurídico próprio das empresas privadas.
Nessa linha de entendimento, esse Supremo Tribunal Federal, no julgamento do RE 220.906/DF, declarou a impenhorabilidade de bens da Empresa Brasileira de Correios e Telégrafos, tendo em vista que a atividade econômica precípua da ECT está direcionada à prestação de serviço público de caráter essencial à coletividade.'
13.	Torna-se, portanto, fundamental para a caracterização dos bens de empresas públicas e sociedades de economia mista como privados ou públicos a natureza da atividade desta e a destinação (afetação) do bem ao uso em prestação de serviço público ou na exploração de atividade econômica privada em ambiente concorrencial.
14.	Em relação às autarquias, a Constituição (art. 37, inciso XIX) e o Decreto-Lei 200/1967 definiram que são entidades integrantes da administração indireta, criadas por lei, com personalidade jurídica e patrimônio próprios, para exercer atividades típicas da administração pública que requerem gestão administrativa e financeira descentralizada para seu melhor funcionamento. No que respeita ao regime jurídico de seus bens, sujeitam-se predominantemente ao direito público, tendo inclusive o Código Civil (Lei 10.406/2002) estabelecido no art. 41 que as autarquias fazem parte do rol de pessoas jurídicas de direito público interno, ao lado da União, Estados, Municípios e demais entidades de caráter público criadas por lei.
15.	Segundo definição do art. 98 do Código Civil, são bens públicos 'os bens do domínio nacional pertencentes às pessoas jurídicas de direito público interno', além de fazer referência no art. 99, inciso II da Lei Civil, que são bens de uso especial os edifícios ou terrenos destinados ao serviço ou estabelecimento da administração, 'inclusive os de autarquias'.
16.	As fundações públicas são entidades da administração indireta, conforme art. 5º, inciso IV, do Decreto-Lei 200/1967, dotadas de personalidade jurídica de direito privado, criadas mediante autorização legislativa, além de deterem autonomia administrativa e patrimônio próprio, ainda que seu funcionamento seja custeado por recursos da União e outras fontes. 
17.	Com relação aos bens imóveis públicos aqui considerados (autarquias e fundações) , a Secretaria de Gestão e Governança do Patrimônio da União (SCGPU, antiga SPU) , vinculada ao Ministério da Economia, assume papel relevante por força do art. 102 do Decreto 9.745/2019, inclusive no sentido de propor e formular a política de gestão de patrimônio das autarquias e fundações.
18.	Em relação às empresas públicas e sociedades de economia mista, verifica-se que a SCGPU não possui competência legal para coordenação da política de gestão de imóveis dessas entidades. Tampouco a Secretaria de Coordenação e Governança das Empresas Estatais, unidade do Ministério da Economia com papel de coordenar as estatais e garantir níveis adequados de governança, possui atribuições explícitas atinentes ao tema da gestão de imóveis, conforme se depreende do art. 98 do Decreto 9.745/2019.
19.	Portanto, conclui-se que as empresas públicas e sociedades de economia mista possuem maior autonomia na gestão de seu patrimônio imobiliário em relação ao papel de coordenação centralizada que a SCGPU exerce em relação à administração direta, autarquia e fundações públicas. Ressalte-se que o art. 9º da Portaria Conjunta 703/2014-STN/SPU define que as informações sobre bens imóveis das empresas estatais dependentes devem ser registradas 'direta e exclusivamente no SIAFI', eximindo-as do cadastramento nas bases de dados de imóveis da SCGPU (SPIUnet) .
20.	Na Tabela 2 a seguir, relacionam-se os quantitativos de imóveis nas categorias: 1) imóveis próprios (em uso próprio) , 2) imóveis de terceiros (alugados ou cedidos para uso da entidade) e 2) imóveis próprios com terceiros (locados ou cedidos) , que formam o universo de imóveis das entidades fiscalizadas.
Tabela 2. Quantitativo de imóveis por categoria
	Entidade
	Imóveis próprios
	Imóveis de Terceiros
	Imóveis com terceiros
	Total

	BNDES
	23
	5
	2
	30

	BNDESPar
	0
	0
	0
	0

	Finame
	0
	0
	0
	0

	Cnen
	0
	7
	0
	7

	INB
	8
	6
	3
	17

	Nuclep
	0
	3
	0
	3

	Eletrobras
	7
	9
	1
	17

	Eletronuclear
	1.566
	2
	0
	1.568

	Eletropar
	0
	1
	0
	1

	Furnas
	2.121
	30
	15
	2.166

	Cepel
	2
	1
	0
	3

	ABGF
	0
	2
	0
	2

	CMB
	3
	1
	3
	7

	CVM
	170
	7
	0
	177

	Finep
	12
	11
	0
	23

	IBGE
	65
	542
	4
	611

	Inmetro
	66
	1
	0
	67

	INPI
	27
	10
	4
	41

	Susep
	8
	2
	4
	14

	Totais
	4.078
	640
	36
	4.754

21.	Na Tabela 3 a seguir, estão representados os números de imóveis distribuídos por tipo de entidade.
Tabela 3. Quantitativo de imóveis por tipo de entidade
	Sociedades de economia mista
	3.772
	79,3%

	Empresas Públicas
	62
	1,3%

	Fundações
	614
	12,9%

	Autarquias
	306
	6,4%

22.	A grande concentração de imóveis entre as sociedades de economia mista se deve principalmente ao acervo patrimonial de Furnas e Eletronuclear, que juntas concentram 78,5% de todo o universo de imóveis considerado no trabalho de auditoria. Essas empresas possuem grande quantidade de imóveis de natureza residencial ou funcional; no caso da Eletronuclear, constituído pelas vilas residenciais de apoio ao funcionamento das Usinas nucleares de Angra (vilas de Mambucaba e de Praia Brava) , e no caso de Furnas, de imóveis residenciais e edificações remanescentes da construção de reservatórios hidroelétricos (como Corumbá/GO, Minaçu/GO, Padre Bernardo/GO, entre outros) .
23.	A Tabela 4 a seguir apresenta dados agregados do subgrupo de imóveis próprios das entidades, detalhando a natureza dos imóveis e da sua utilização. Cabe esclarecer que as tipologias aqui apresentadas foram objeto de uniformização pela equipe de auditoria, para fins de apresentação dos dados, uma vez que as entidades não adotam a mesma nomenclatura e/ou tipologia para descrever os imóveis em seus sistemas ou bases de dados.
Tabela 4. Natureza e utilização dos imóveis próprios
		
	TOTAIS
	%

	Natureza

	Escritório
	115
	2,8%

	Unidades operacional
	108
	2,6%

	Outros
	1.523
	37,3%

	Residencial
	2.342
	57,4%

	Utilização

	Em uso próprio
	536
	13,1%

	Cedido
	2.116
	51,9%

	Outros
	666
	16,3%

	Sem utilização
	281
	6,9%

	Com ocupação irregular
	479
	11,7%

24.	Verifica-se que, do ponto de vista quantitativo, os imóveis residenciais funcionais representam mais da metade do conjunto de imóveis (57,4%) , sendo que apenas 5,5% estão classificados como de natureza administrativa ou operacional (escritórios ou unidades operacionais) .
25.	Em relação à utilização, chama a atenção o expressivo percentual de imóveis cedidos a terceiros e outras entidades (51,9%) , em oposição aos efetivamente utilizados pela própria entidade (13,1%) , o que pode indicar uma ineficiência na alocação desse patrimônio imobiliário.
26.	Além disso, cabe destacar os imóveis 'sem utilização' e com ocupação irregular. Destes últimos, a maior parte é de Furnas Centrais Elétricas que, como se verá no Achado III.1, tem um legado de construções residenciais, à época, temporárias erguidas em locais de empreendimentos de geração hidrelétrica.
27.	Em relação ao valor declarado da avaliação dos imóveis próprios, somando-se todos os valores existentes na coluna 'valor da avaliação' chegou-se ao montante de aproximadamente R$ 9,72 bilhões. Tal valor, no entanto, está subestimado considerando que parte dos registros não têm avaliação informada nos sistemas de informação das entidades. De acordo com cálculos da equipe de fiscalização, peça 223, o Ativo Imobilizado das entidades auditadas alcança o montante aproximado de R$ 29,34 bilhões. Já o VRF da amostra auditada no âmbito do presente trabalho chega a 1,936 bilhões, conforme peça 274.
28.	Na Tabela 5 a seguir, estão relacionados os 2.770 imóveis por faixa de valor, mostrando uma concentração maior de imóveis no grupo entre R$ 50 mil e R$ 1 milhão de reais. Cabe esclarecer que os valores informados referentes à avaliação dos imóveis correspondem a valores apurados por meio de laudo de avaliação, valores contábeis registrados ou valores declarados pelos gestores das entidades.
Tabela 5. Faixa de preços dos imóveis próprios e quantidades
	Faixa de valor declarado dos imóveis próprios
	Quantidade

	Até 2 mil
	88

	R$ 2 mil a 50 mil
	293

	R$ 50 mil a 1 milhão
	782

	R$ 1 milhão a R$ 5 milhões
	76

	R$ 5 milhões a R$ 20 milhões
	41

	R$ 20 milhões a R$ 100 milhões
	21

	Acima de R$ 100 milhões
	7

29.	A Tabela 6 a seguir mostra a natureza dos 640 imóveis de terceiros em uso pelas entidades, com destaque para os escritórios e unidades operacionais, que juntos respondem por 67,5% das unidades. Dos imóveis caracterizados como 'residenciais', quase a totalidade são de Furnas (alugados/cedidos pela Eletronuclear) e IBGE. Em relação à utilização, verifica-se que praticamente todos estão em uso próprio da entidade, sendo residual aqueles sem utilização e em processo de rescisão (0,5%) .
Tabela 6. Natureza e utilização dos imóveis de terceiros pelas entidades
		TOTAIS
	%

	Natureza

	Escritório
	167
	26,1%

	Unidade operacional
	265
	41,4%

	Outros
	21
	3,3%

	Residencial
	187
	29,2%

	Utilização

	Em uso próprio
	637
	99,5%

	Sem utilização
	3
	0,5%

30.	Entre as entidades que se utilizam de imóveis de terceiros, destaca-se o IBGE, com mais de 500 imóveis alugados ou cedidos em todo o território brasileiro. Tal fato explica-se pela necessidade de o IBGE conduzir pesquisas e censos de abrangência nacional e a consequente estrutura de apoio administrativo e logístico para as equipes de campo.
31.	Já a ocupação de imóveis de terceiros pelas entidades objeto de exame, por meio de aluguel, cessão onerosa e outras formas jurídicas aplicáveis, tem um custo mensal aproximado de R$ 12,13 milhões (R$ 145,56 milhões anualizados) . Mais de 180 imóveis de terceiros, porém, são ocupados sem ônus/custo para as entidades, correspondendo o IBGE a uma parcela majoritária destes imóveis, cuja cessão geralmente é obtida junto a prefeituras municipais.
32.	Por último, apresentam-se os dados dos 36 imóveis próprios das entidades cedidos ou em uso por terceiros, conforme descrito na Tabela 7. Destaque-se que dos 36 imóveis constantes do universo verificado, 25 (ou seja, aproximadamente 70%) estão cedidos para entidades de caráter estatal ou público (outros órgãos da administração direta, indireta ou entes municipais) , enquanto 30% (onze imóveis) estão cedidos a pessoas físicas ou entidades de caráter privado.
Tabela 7. Natureza da utilização de imóveis próprios em uso por terceiros
		
	TOTAIS
	%

	Natureza

	Escritório
	12
	33,3%

	Terreno/edificação
	3
	8,3%

	Outros
	14
	38,9%

	Residencial
	7
	19,4%

II.3. Objetivo e questões de auditoria 
33.	A presente auditoria tem por objetivo verificar a conformidade, a eficiência e a efetividade da gestão dos imóveis das unidades da clientela da extinta SecexEstataisRJ, abrangendo imóveis próprios e alugados.
34.	Considerando o escopo mais abrangente da Auditoria Integrada, em relação aos quesitos de conformidade, as questões e procedimentos foram definidos para apresentar asseguração limitada de conformidade (item 41 da ISSAI 400) e enquanto os aspectos de economicidade, eficiência e efetividade são apresentados por uma visão mais ampla (item 22 da ISSAI 300) .
35.	A partir do objetivo do trabalho, e a fim de avaliar em que medida os recursos estão sendo aplicados de acordo com a legislação pertinente, formularam-se as questões adiante indicadas, que consistem no desdobramento, para os três subconjuntos de imóveis analisados, da mesma pergunta fundamental:
Questão 1: IMÓVEIS PRÓPRIOS EM USO PRÓPRIO. Sob os aspectos da legalidade, economicidade e eficiência e interesse público (considerando a missão, visão e valores institucionais) , a entidade ocupa adequadamente seus imóveis próprios (ou da União sob sua responsabilidade) ?
Questão 2: IMÓVEIS DE TERCEIROS EM USO PRÓPRIO. Sob os aspectos da legalidade, economicidade, eficiência e interesse público (considerando a missão, visão e valores institucionais) , a entidade ocupa adequadamente imóveis de terceiros?
Questão 3: IMÓVEIS PRÓPRIOS EM USO DE TERCEIROS. Sob os aspectos da legalidade, economicidade, eficiência e do interesse público (considerando a missão, visão e valores institucionais) , a entidade adota práticas adequadas de cessão da posse direta ou do direito de uso de imóveis a terceiros?
36.	Para responder a essas perguntas, foram definidos procedimentos de auditoria a fim de abarcar as diferentes dimensões das questões de auditoria: estrutura de governança do patrimônio imobiliário das entidades; capacidade de gestão e uso de sistemas de informação; sistema de normas específicas sobre gestão dos imóveis; conexão entre o planejamento estratégico e os objetivos institucionais para a questão patrimonial; legalidade dos procedimentos de gestão de imóveis; utilização efetiva dos imóveis alinhada à destinação original e aos objetivos da entidade; identificação, avaliação e atendimento de necessidades imobiliárias específicas da organização; e identificação de eventuais pontos de risco e fragilidades pela estrutura de controle interno.
II.4. Metodologia utilizada 
37.	Os trabalhos foram realizados em conformidade com as Normas de Auditoria do Tribunal de Contas da União (Portaria-TCU n. 280, de 8 de dezembro de 2010, alterada pela Portaria-TCU n. 168 de 30 de junho de 2011) e com observância aos Padrões de Auditoria de Conformidade estabelecidos pelo TCU (Portaria-Segecex n. 26, de 19 de outubro de 2009) . 
38.	Deve ser ressalvado que, em função das restrições de deslocamento e interação determinadas pelas medidas sanitárias de prevenção à pandemia de Covid-19, bem como do grande número de entidades envolvidas na fiscalização, a coordenação da equipe, em conjunto com a supervisão, optou por não realizar reunião de abertura e de encerramento dos trabalhos com as entidades, tendo os contatos iniciais e posteriores se realizado preponderantemente por meio eletrônico. 
39.	Cabe apontar, ainda, que, no momento do planejamento e execução da maior parte dos trabalhos de coleta de dados, ainda não se encontravam disseminados internamente pela unidade técnica as boas práticas de auditoria remota sistematizadas pelo TCU para fazer frente às necessidades de trabalho específicas do período da pandemia de Covid-19 (Boas práticas - Procedimentos digitais em Auditoria - https://tcucloud.sharepoint.com/sites/ praticasremotasauditoria) .
40.	Preliminarmente à presente ação de controle, foi realizado levantamento de informações no âmbito de processo administrativo para produção de conhecimento (TC Processo 014.644/2019-0) , cuja finalidade foi auxiliar a fase de planejamento da fiscalização. Foram coletadas, junto às entidades, informações gerais sobre o conjunto de imóveis próprios utilizados pelas entidades, imóveis de terceiros utilizados pelas entidades e imóveis próprios cedidos a terceiros, contendo dados de identificação, características, área, natureza do imóvel, tipo de utilização, dentre outras informações que ajudaram a compor um quadro geral e específico de cada entidade. 
41.	O resultado desta coleta inicial foi a formação de uma planilha-base com informações básicas sobre os imóveis de responsabilidade dessas entidades, incluindo: i) identificação do imóvel; ii) tipo de imóvel; iii) dimensões (área e área construída) ; iv) localização; v) valor de avaliação; vi) valor de aluguel/cessão; vii) tipo de utilização; entre outros dados pertinentes (item não digitalizável, peça 275 - 'Planilha-base de informações de imóveis') .
42.	Posteriormente, na fase de planejamento da fiscalização, as informações coligidas na produção de conhecimento foram objeto de consolidação e análise por parte da equipe de auditoria, submetidas a operações de padronização de dados e correção de inconsistências da planilha-base. Essa fase inicial de tratamento de dados ainda no planejamento foi importante para a definição do universo de abrangência da auditoria.
43.	Na fase de planejamento, a equipe também realizou levantamento de base normativa, trabalhos anteriores do Tribunal e pesquisa exploratória em documentação institucional das entidades objeto da fiscalização. As principais técnicas de auditoria utilizadas nessa etapa foram o exame documental e o tratamento, consolidação e cruzamento de dados.
44.	A partir deste conjunto de informações, foi estruturada a matriz de planejamento (peça 275) e definidas as questões de auditoria que estabeleceram abordagem de controle adequada para atingir o objetivo traçado, e por sua vez desdobradas em procedimentos de auditoria que possibilitassem o aprofundamento das diferentes dimensões investigadas, quais sejam: (1) a aderência a parâmetros de conformidade e legalidade; (2) a estrutura e os mecanismos de governança em torno da gestão de imóveis; (3) a utilização e destinação dos imóveis; (4) os eventuais pontos críticos de gestão ou riscos já identificados pelo Sistema de Controles Internos e não suficientemente tratados pela entidade. Ainda na fase de planejamento, foi estabelecida a amostra de 136 imóveis a serem objeto de exame, conforme metodologia de amostragem descrita na peça 276.
45.	Na fase de execução, foram expedidos Ofícios de Requisição às entidades fiscalizadas solicitando informações gerais sobre a gestão dos imóveis, bem como informações específicas dos imóveis próprios, cedidos para terceiros, e de terceiros em uso pelas entidades para subsidiar a aplicação dos procedimentos definidos na matriz de planejamento.
46.	Após procedimentos de coleta e tratamento dos dados resultantes das solicitações de auditoria, a equipe procedeu ao recebimento, conferência e organização dos documentos apresentados pelas entidades fiscalizadas, com vistas a análise documental, aplicação dos procedimentos de auditoria e análise agregada dos dados.
47.	A metodologia de amostragem utilizada teve característica eminentemente qualitativa, e alguns elementos quantitativos foram aplicados conforme julgamento profissional dos auditores (peça 276) . A amostra não possui as características necessárias para generalização dos resultados amostrais, portanto a opinião de auditoria se refere apenas às análises específicas (item 15 das Orientações para o Uso de Técnicas de Amostragem Probabili¿stica em Auditorias, aprovadas pela Portaria-Segecex 40, de 26/12/2018) .
Atos incluídos na amostra auditada
48.	Estão incluídos na ação de controle os seguintes atos civis, administrativos ou empresariais relacionados com a amostra auditada, ocorridos em especial entre 1º/1/2015 e 31/12/2019:
Para os imóveis próprios em uso próprio:
a. atos que deram origem à titularidade atual do bem;
b. laudos de avaliação mais recentes;
c. documentos técnicos (pareceres) que demonstrem a adequação do uso dos imóveis para sua atual utilização.
Para os imóveis de propriedade de terceiros atualmente em uso ou em posse da entidade:
a. instrumentos jurídicos que formalizam a ocupação e utilização dos imóveis;
b. documentos técnicos (pareceres) que demonstrem a adequação dos valores pactuados como contraprestação pelo uso dos imóveis ao valor de mercado ou, no caso de inexistência de contraprestação, a justificativa para este fato;
c. documentos técnicos (pareceres) que demonstrem a adequação do uso dos imóveis para sua atual utilização.
Para os imóveis de propriedade da entidade em uso de terceiros a qualquer título:
a. atos que deram origem à titularidade atual do bem;
b. instrumentos jurídicos que formalizam a ocupação e utilização do imóvel;
c. documentos técnicos (pareceres) que demonstrem a adequação dos valores pactuados como contraprestação pelo uso dos imóveis ao valor de mercado ou, no caso de inexistência de contraprestação, a justificativa para este fato;
d. documentos técnicos (pareceres) que demonstrem a adequação dos imóveis à sua atual destinação.
II.5. Limitações inerentes à auditoria 
49.	As limitações referem-se às técnicas adotadas, às fontes de informação e às condições operacionais do trabalho. Foram limitações à auditoria as descritas na Tabela 8.
Tabela 8. Limitações inerentes à auditoria
	TIPO DE LIMITAÇÃO
	DESCRIÇÃO
	JUSTIFICATIVA

	Condições operacionais do trabalho
	Não foram realizadas visitas às instalações das entidades fiscalizadas, ou reuniões presenciais com agentes designados pelas entidades fiscalizadas.
	A escolha da equipe de fiscalização ocorreu em virtude da pandemia da Covid-19.

	Fontes de informação
	Não foram realizados testes de integridade, autenticidade ou disponibilidade em sistemas de informação aplicados na gestão imobiliária.
	A escolha da equipe de fiscalização ocorreu em virtude da pandemia da Covid-19. Limitação também relacionada (indiretamente) com condições operacionais do trabalho, em face da impossibilidade de visitas às instalações das entidades fiscalizadas para a realização dos testes.

50.	Cumpre ainda registrar que teve efeito, no dia 17/6/2022, o processo de capitalização da Eletrobras, que acabou por tornar a então empresa estatal em uma companhia privada, não mais sob o controle da União. O processo de desestatização foi acompanhado, desde o início até a sua conclusão, por esta Corte de Contas no âmbito do TC Processo 008.845/2018-2, em que foram avaliadas as ações do Poder Concedente voltadas a estabelecer o valor adicionado aos novos contratos de concessão, bem como a definição da modelagem da capitalização e do valuation da Eletrobras.
51.	Nessa ocasião, as ações ofertadas pela Eletrobras e adquiridas somente por agentes privados, conforme estabelecido na Lei 14.182/2021, foram subscritas e as respectivas transações, homologadas, retirando efetivamente o controle estatal sobre a companhia. Os novos contratos de concessão das usinas hidrelétricas sob a responsabilidade da Eletrobras também foram assinados.
52.	Com isso, tanto a Eletrobras holding, como Furnas, deixaram de fazer parte do rol de unidades jurisdicionadas ao Tribunal de Contas da União (TCU) , não sendo mais cabível, portanto, a expedição de determinações e recomendações a essas empresas, assim como a cientificação acerca do descumprimento de comandos constitucionais, legais e infralegais.
53.	Nesse sentido, os achados relativos a essas companhias identificados à época da realização de procedimentos se encontram acostados ao Anexo A do presente relatório sem a consignação de proposta de encaminhamento.
II.6. Volume de recursos fiscalizados 
54.	O volume de recursos fiscalizados alcançou o montante de R$ 1.936.628.069,01, calculado na forma constante da peça 274.
II.7. Benefícios estimados da fiscalização 
55.	Consoante Portaria-Segecex 37/2018, entre os benefícios qualitativos esperados desta fiscalização, tem-se a correção de impropriedades identificadas, bem como incremento de eficiência, eficácia e efetividade em procedimentos adotados na gestão por entidades da administração pública federal indireta, resultantes das oportunidades de melhoria de gestão do patrimônio imobiliário específicas apontadas neste trabalho.
III. Achados de auditoria
III.1. Instalações de natureza radioativa do IRD/CNEN localizadas em área com pendências de regularização fundiária
56.	Constatou-se que a área em que o Instituto de Radioproteção e Dosimetria (IRD) da CNEN se encontra instalado excede à área formalmente cedida pelo antigo Estado da Guanabara mediante comodato, caracterizando a ocupação de área privada sem a devida regularização entre a CNEN e o proprietário, e resultando em riscos de natureza operacional e jurídica para o funcionamento de instalações de natureza radioativa/nuclear.
57.	O IRD encontra-se instalado em terreno localizado no bairro de Jacarepaguá, na cidade do Rio de Janeiro, desde 1972.
58.	De acordo com o Processo CNEN 103656/83, o terreno ocupado pelo IRD foi objeto de Convênio firmado entre a CNEN e o antigo Estado da Guanabara, visando à cessão gratuita da área de 120.000 m2 por 90 anos, em regime de comodato (publicado no Diário Oficial/RJ, parte 01, página 1611, de 13/2/1970) , com o objetivo de instalação de laboratório de dosimetria e construção de um 'acelerador linear de 400 milhões de elétrons-íons'. Tratava-se da construção do Centro de Tecnologia da Guanabara, iniciativa que teve o apoio e aval do Governo do Estado para sua instalação.
59.	A área que veio a ser ocupada pelo IRD decorria, em parte, de decreto de declaração de utilidade pública (Decreto 124/1960) pelo Estado da Guanabara, para efeito de desapropriação, incluindo outras áreas de interesse do Estado na região da Barra da Tijuca.
60.	Posteriormente, a Secretaria de Ciência e Tecnologia do Estado da Guanabara ampliou ainda mais a cessão do comodato, abrangendo área remanescente de 230.390 m², totalizando, em conjunto com a área original de 120 mil m2, uma área de 350.390 m², sob responsabilidade do IRD (peça Ofício SCT-IGS nº 243/70, de 31/7/1970) .
61.	Entretanto, havia questionamentos sobre a propriedade da área cedida ao IRD. 
62.	Desde 1962, tramitava ação de desapropriação perante a 7ª Vara de Fazenda Pública do Rio de Janeiro movida inicialmente contra o Banco de Crédito Móvel e sucedida por seus antigos sócios - Pasquale Mauro e Holophernes Castro (Processo 0000309-50.1962.8.19.0001) . A ação discutia o direito à propriedade das áreas, uma vez que os particulares teriam adquirido a área em 1964 e registrado propriedade da área desde 1966. Nesse sentido, entendem que o IRD/CNEN teria 'invadido' a área em janeiro de 1971, para a construção da sede do IRD.
63.	Em 1994, o Estado do Rio de Janeiro desistiu judicialmente de parte da área desapropriada, sendo que, após homologação de acordo em juízo, o Estado editou o Decreto 20.026/1994 do Estado do RJ, de 6/4/1994, que revogou o Decreto 124/1960. O regulamento excepcionou a revogação de parte da área ocupada pelo IRD (75.375 m2) e outra área na qual se encontra localizado o laboratório de controle de poluição da FEEMA (78.310 m2) .
64.	Posteriormente, o Decreto 40.447/2019 do Estado do RJ, de 4/5/2010, retificou parcialmente o Decreto 20.026/1994. A área do terreno cedida em comodato ao IRD, do ponto de vista legal, foi mantida em 75.375 m2, e apenas as dimensões dos segmentos componentes de seu perímetro foram retificadas.
65.	Os problemas de regularização da área utilizada pela CNEN permaneceram após a correção da delimitação da área excluída da revogação da desapropriação. Isso porque parte da área ocupada, e inclusive edificada, pelo IRD, não está abrangida pelos 75.375 m2. Conforme trechos de documentos produzidos no âmbito da CNEN e IRD atestam, a área delimitada pelos decretos de expropriação não comporta integralmente as instalações atuais do Instituto (peça 281, p. 27-58, anexo Memorando nº 087/DIRETORIA/IRD/DPD/CNEN) :
'As instalações físicas do IRD ocupam hoje uma área superior aos 75.375 m2. O IRD, desde a sua origem, mantém cercada e ocupada uma área de 170.678 m2, (...) onde erigiu benfeitorias e manteve a segurança, a vigilância e a prevenção contra incêndios da vegetação no entorno da cerca. (...) 
Nesta planta verifica-se que os limites da Área B, com os 75.375 m2 estipulados no último Decreto, cortam prédios já há muito existentes no IRD e excluem totalmente outros tantos. (...) 
A análise da disposição das atuais edificações e instalações do IRD mostra que os 75.375 m2, conforme o Decreto nº 20026, de 06/04/94, são insuficientes para abranger todas as edificações atuais e menos ainda a expansão futura, necessária à pesquisa científica e ao desenvolvimento tecnológico demandado pela sociedade, e de apoio ao Programa Nuclear Brasileiro.'
66.	Além disso, por ser uma instalação radioativa, o IRD está sujeito ao cumprimento de normas de segurança nuclear, como a Norma CNEN NE-2.01 - Proteção Física de Unidades Operacionais da Área Nuclear. Nesse sentido, o IRD, em seu plano de Segurança Física, estabeleceu uma Área de Segurança com vistas à proteção física de suas unidades operacionais, abrangendo 170.678 m2, apropriada à proteção física das suas instalações radioativas internas.
67.	Ademais, segundo a CNEN, a extensão da área de segurança para o IRD é necessária por tratar-se de uma instalação radioativa situada em área urbana e mista comercial-residencial, segundo a Lei Orgânica do Município (Norma CNEN-NN-6.01 e Res. CNEN-112/11) .
68.	Nos termos de justificativa técnica do IRD/CNEN (peça 281, p. 27-58, anexo Memorando nº 087/DIRETORIA/IRD/DPD/CNEN) :
'Com o referido cinturão de proteção física (área de exclusão) , o impacto de vizinhança sobre as áreas residenciais circunvizinhas será mínimo, conforme o Estatuto das Cidades. As atividades atuais e futuras do IRD poderão ser exercidas de maneira segura, e assim a população estará protegida.'
69.	Se mantida apenas a área de 75.375 m2 delimitada pelo Decreto 20.026/1994 (e retificada pelo Decreto 40.447/2010) , existe o risco concreto de edificações particulares serem construídas muito próximas a laboratórios do IRD que utilizam fontes de radiação e manipulam substâncias de baixa e média atividade. 
70.	Além disso, a capacidade de expansão e investimento do Instituto seria comprometida, devido à limitação física e às questões de segurança radioativa envolvidas. Nas palavras do IRD/CNEN:
'As consequências seriam, em médio prazo, uma menor atração de recursos externos, menor renda de contratos, e menores investimentos em infraestrutura. A infraestrutura de equipamentos e pessoal já não refletiria o estado da arte. Isso diminuiria a capacidade e aptidão técnico-científicas, e teria um sério efeito negativo sobre a qualidade da pesquisa e inovação tecnológica.'
71.	Cabe ressaltar, neste ponto, a relevância dos laboratórios do IRD frente a acordos de cooperação e tratados internacionais. Para cumprimento das responsabilidades assumidas pelo Brasil perante a comunidade internacional no cumprimento de tratados internacionais de não-proliferação de armas nucleares, foram construídos no IRD em 1982, 1983 e 1996, respectivamente, a torre meteorológica, o Laboratório de Salvaguardas e o laboratório do Comprehensive Nuclear-Test-Ban Treaty Organization (CTBTO) . A área de Metrologia do IRD/CNEN é designada pelo Inmetro/MDIC, desde 1996, como 'Laboratório Nacional de Metrologia das Radiações Ionizantes' - LNMRI, e atua também como 'Centro Regional de Treinamento da AIEA' (Agência Internacional de Energia Atômica) .
72.	Em relação à questão da propriedade da área, de acordo com análise da Procuradoria Regional Federal da 2ª Região (Nota Jurídica 1/2020/NMA/PRF2R/PGF/AGU, peça 282) e teor de sentença do juízo em que tramita a ação de desapropriação, não há dúvidas jurídicas quanto à efetiva titularidade da propriedade da área circundante ao IRD:
'Como sobredito, a análise da documentação constante do NUP e do quanto restou decidido no processo 0029445-56.2003.8.19.0001, em que litigaram Pasquale Mauro e Espólio de Antônio de Souza Ribeiro, conduz à conclusão de que a titularidade da área circundante ao terreno cedido ao IRD é do Espólio de Pasquale Mauro, que detém o registro do imóvel no RI, embora haja dúvidas sobre as dimensões.' (peça 282, p.3) 
73.	Na documentação encaminhada pela CNEN em resposta a complementação de informações, evidencia-se, ainda, que o proprietário da área em torno tem intenção de instalar empreendimento imobiliário na região, tendo ingressado junto à prefeitura com pedidos de autorização e projetos de parcelamento e arruamento (peça 283, p. 151-163) , inclusive solicitado certidão de 'remembramento de lotes' da Secretaria Municipal de Urbanismo e submetido projeto à Coordenadoria Geral de Parcelamentos e Edificações da Prefeitura, além de terem formalizado doação à prefeitura de parte da área para fins de urbanização (arruamento, área verde e equipamentos urbanos) .
74.	Conquanto seja evidente o risco que a incerteza fundiária representa para o funcionamento e futura expansão das atividades do Instituto de Radioproteção e Dosimetria da CNEN, nos padrões de segurança que se espera de uma instalação radioativa dessa natureza, a Procuradoria Regional Federal manifestou em Nota Técnica (peça 282, p. 3) posicionamento no sentido de não cabe, no momento, qualquer ação judicial por parte do IRD ou CNEN:
'Quanto à solução jurídica para o terreno, diante da inexistência de atos tendentes a reivindicar ou turbar a posse do IRD pelo titular da área, e da perspectiva de que estes só sejam adotados após o deslinde do processo 0029712-86.2007.8.19.0001, que, a prevalecer a recentíssima decisão monocrática da 4ª Câmara Cível do TJ/RJ, voltará à fase de instrução, parece-nos inadequado, sob o ponto de vista estratégico, tomar-se a iniciativa de propor qualquer medida judicial, notadamente ação de usucapião.'
75.	Sendo assim, considerando que a avaliação da Procuradoria Regional Federal pela desnecessidade, no momento, de propor medidas judiciais, entende-se suficiente dar ciência à CNEN de que o funcionamento de instalações do Instituto de Radioproteção e Dosimetria (IRD) em área não totalmente regularizada do ponto de vista fundiário representa riscos de natureza operacional e jurídica ao Instituto.
III.2. Ausência de formalização de instrumento jurídico de cessão de imóvel entre o BNDES e IPEA
76.	Identificou-se que o imóvel de propriedade do BNDES se encontra ocupado pelo Instituto de Pesquisa Econômica Aplicada (IPEA) sem a formalização de instrumento jurídico para cessão do imóvel, em infração ao art. 73 da Lei 13.303/2016 e art. 100 do Regulamento de Licitações e Contratos do Sistema BNDES (Anexo Res CA 01/2021-BNDES) em função de dificuldades de obtenção de autorização orçamentária, pelo IPEA, para aquisição do imóvel e inércia na formalização de novo contrato de locação, resultando em insegurança jurídica quanto à situação do imóvel.
77.	Em síntese, trata-se de imóvel de propriedade do BNDES (peça 230) , localizado no Setor Bancário Sul, Bloco J, Quadra 1, em Brasília/DF, e ocupado mediante comodato desde 1995 pelo IPEA.
78.	O contrato inicial possuía prazo de quinze anos, com término em 30/9/2010. Em 2011, iniciaram-se tratativas para possível alienação do imóvel diretamente do BNDES ao IPEA, uma vez que o Banco não tinha mais interesse em utilizar o imóvel como sua sede em Brasília, e o IPEA pretendia permanecer na localidade (peça 231, p. 6-7) . 
79.	Em 2012, o BNDES identificou a necessidade de novo contrato de comodato por doze meses, prorrogáveis por igual período. De acordo com IP 025/2017 (peça 231, p. 7) as tratativas avançaram e foi aberto crédito especial na LOA com recursos para a aquisição do imóvel pelo Ipea (Lei 12.754/2012) . Contingenciamentos orçamentários, porém, impediram a realização da aquisição em 2013, o que levou à assinatura de novo comodato em 2014 (Contrato de Comodato OCS n° 02/2014, conforme peça 234, p. 7) , de um ano prorrogável por mais um. 
80.	Verificado o revés em relação à dotação, buscou-se, como alternativa, a permuta entre BNDES e União de ações do IRB em troca da propriedade do imóvel. Essa opção demandou, inclusive, uma alteração legislativa para viabilizar a operação (peça 231, p. 8) . Trata-se da Lei 12.380/2011, que trata da cessão e permuta de ações entre entidades públicas, por sua vez alterada pela Lei 13.043/2014, para permitir a utilização de bem imóvel na transação com valores mobiliários como contraparte. 
81.	No entanto, mesmo com a superveniência da alteração legislativa, não houve autorização da STN para a operação de permuta de ações, e em 2015, com o vencimento do comodato, o contrato não foi renovado, e aguarda solução definitiva. Segundo o Ipea, havia necessidade de regulamentação do artigo da Lei 12.380/2011 que permitiria a operação, e daí a necessidade de novo comodato até o deslinde final da alienação (peça 231, p. 8) . 
82.	Em junho de 2017, Decisão 329 da Diretoria do Banco autorizou novo comodato (Contrato OCS 001/2017, peça 230) , firmado com o IPEA em setembro de 2017, pelo período de 12 meses e vedada a prorrogação, e com previsão de conversão em contrato de locação automático (R$ 600 mil) ao final. Nova avaliação de mercado feita pela Caixa Econômica Federal em 2016 estipulou em R$ 77,7 milhões o valor do imóvel. Considerando o total de área privativa do Edifício BNDES de 14.831,05 m², o valor de locação por metro quadrado de área privativa é de R$ 40,56/m² (valores históricos) .
83.	Em correspondência de 2018, o Ipea manifestou desistência do processo de aquisição do Edifício BNDES, e, portanto, foi obrigado a iniciar o pagamento mensal do aluguel (acrescido de mora pela permanência no comodato) . Contudo, o Instituto teve dificuldades em pagar o valor acordado. Negociou, então, com o BNDES uma redução do valor da locação para R$ 490 mil (valor histórico) , no contexto de tratativas de novo contrato de locação, conforme IP 052/2019 (peça 234) . O novo valor teve como base novo laudo de avaliação elaborado em 2019. 
84.	Apesar dos entendimentos em torno da redução do valor, do pagamento parcial e da retroação a janeiro de 2019 do novo valor, não foi formalizado novo contrato de locação entre as partes que ampare a relação jurídica, conforme inclusive demandava a última decisão de Diretoria do BNDES sobre o tema (Decisão DIR-833/2019- BNDES) .
85.	Como corrobora a Nota Conjunta ASN/DEGAR n 32/2021, AJ1/SUP n 11/2021 (peça 292) :
em consequência do próprio contrato de comodato, que previa a hipótese de formalização do contrato de locação, no caso da manutenção da ocupação pelo IPEA, em 18/12/2019, foi aprovada a celebração de contrato de locação através da DEC DIR nº 833/2019 - BNDES. Esse contrato ainda está pendente de assinatura por parte do IPEA. (grifou-se) 
86.	A citada Nota Conjunta, datada de 2/7/2021, afirma que, após o vencimento do Contrato de Comodato, o IPEA permaneceu na posse do imóvel sem a formalização do instrumento contratual de locação, porém realizando os pagamentos mensais devidos, que assumiram para o BNDES um caráter indenizatório.
87.	Ante o exposto, propõe-se dar ciência ao BNDES de que a ausência de formalização de instrumento contratual com o IPEA que ampare a relação jurídica entre as partes em relação à utilização do imóvel de sua propriedade no Setor Bancário Sul, Bloco J, Quadra 1, em Brasília/DF, viola o art. 73 da Lei 13.303/2016, art. 95 da Lei 14.333/2021 e art. 100 do Regulamento de Licitações e Contratos do Sistema BNDES (Anexo Res CA 01/2021-BNDES) .
III.3. Instrumento jurídico com prazo indeterminado em contrato de cessão de imóvel para a INB
88.	Identificou-se que a INB possui imóvel cedido à prefeitura de Caetité/BA sem amparo de instrumento jurídico formal de cessão ou comodato, devido à expiração de cessão anterior e ausência de providências tempestivas da estatal para regularizar a situação, o que viola o disposto no art. 73 da Lei 13.303/2016 c/c art. 95 da Lei 14.333/2021, e resulta em situação de potencial insegurança jurídica em relação à utilização indevida do espaço e má conservação do patrimônio da empresa estatal.
89.	A INB possui contrato de comodato (peça 293) com a Prefeitura de Caetité/BA cujo objeto é a cessão de imóvel da estatal localizado à Av. General Ernesto Geisel Sobrinho, 345, Bairro Buenos Aires, Caetité/BA, abrangendo instalações prediais de 13.000 m2 e terreno de 20.000 m2. A finalidade da cessão, firmada em 4/6/2013, é o desenvolvimento de 'atividades comunitárias de caráter sociocultural e ambiental', além de programas educacionais, de saúde pública e capacitação profissional. 
90.	O instrumento de comodato tem prazo de vigência de cinco anos; portanto, foi encerrado em junho de 2018. No encerramento, a Prefeitura, de acordo com informações prestadas pela INB (peça 293, p.15 - CE GAUDI.C - 02/21) , devolveu parcialmente o objeto do comodato: o terreno de 20.000 m2.
91.	No entanto, a Prefeitura permanece utilizando as instalações prediais da INB (13.000 m2) , sem a cobertura de instrumento de cessão ou comodato, que não foi prorrogado ou aditado formalmente pelas partes.
92.	A INB encaminhou, após solicitação de informação complementar da equipe de auditoria, documentação que demonstra que, somente em 29/6/2021 (peça 293, p.1 - OFÍCIO Nº 465/2021/GABP) , a Prefeitura de Caetité/BA formalizou solicitação para continuar fazendo uso do imóvel para suas atividades sociais e comunitárias.
93.	De acordo com o informado pela INB na correspondência CE GAUDI.C - 02/21, a empresa está 'avaliando com seu departamento jurídico a melhor solução para atender as necessidades das partes'. Esta informação corrobora a conclusão de que a prefeitura, desde 2018, está de posse e utilizando o imóvel da INB sem a devida formalização de instrumento jurídico que regule a cessão.
94.	Dessa forma, entende-se pertinente dar ciência à INB de que a ausência de formalização de instrumento jurídico de cessão de imóvel de propriedade da estatal a terceiros viola o art. 73 da Lei 13.303/2016 e o art. 95 da Lei 14.333/2021, além de expor o patrimônio da entidade a riscos de utilização indevida e de conservação inadequada.
III.4. Cessão não onerosa de imóvel da Casa da Moeda a terceiros por prazo indeterminado
95.	Identificou-se que a Casa da Moeda do Brasil (CMB) possui imóvel cedido desde 2011 à Associação de Empregados (ACMB) a título gratuito e por prazo indeterminado, e que é utilizado parcialmente para finalidades comerciais pela cessionária, o que infringe o art. 1º do Decreto 99.509/1990; art. 13, inciso VIII do Decreto 3.725/2001; e art. 57, §3º c/c art. 121, caput, da Lei 8.666/1993.
96.	O imóvel está localizado em Santa Cruz/RJ (Rua René Bitencourt, 371) e foi cedido por meio do Termo de Autorização de Uso firmado em 4/10/2011 (peça 132) , envolvendo a cessão de parte de unidade predial localizada próxima ao restaurante da unidade fabril da CMB com a finalidade de estabelecer e operar, inclusive, atividades comerciais de venda de mercadorias e bebidas nas dependências da estatal. Além disso, a cessão abrange área que possui unidade predial e equipamentos esportivos (playground, campo de futebol, quadras poliesportivas e salão social) com o objetivo de oferecer lazer aos empregados da CMB.
97.	Relatório de Auditoria Interna da CMB (RA 9/2017, peça 128) considerou o Termo de Autorização de Uso irregular, entendendo que, como parte do espaço está sendo utilizado para finalidades comerciais, é necessário que se proceda à cessão de forma onerosa, por força do art. 13, inciso VIII, do Decreto 3.725/2001.
98.	De acordo com o art. 12 do citado decreto, a cessão de áreas a terceiros para os fins relacionados naquele artigo (posto bancário, correios, restaurante e lanchonete, creches, entre outros) não pode ser considerada como desvio de finalidade na utilização de imóvel, na forma caracterizada no § 2º do art. 79 do Decreto-Lei 9760/1946.
99.	No entanto, conforme previsto no art. 13, inciso VIII, do Decreto 3.725/2001, sempre que espaços cedidos forem destinados a empreendimentos de fins lucrativos, a cessão deverá ser onerosa, e quando houver condições de competitividade, deverão ser observados os procedimentos licitatórios previstos em lei.
100.	Cabe acrescentar, ainda, que o art. 1º do Decreto 99.509/1990 veda expressamente a cessão a título gratuito de bens móveis e imóveis, por parte de órgãos e entidades da Administração Pública Federal direta, autárquica e fundacional, bem assim às empresas públicas, sociedades de economia mista e demais entidades controladas, direta ou indiretamente, pela União, em favor de clubes ou sociedades civis de caráter social ou esportivo.
101.	Entre a documentação encaminhada pela Casa da Moeda do Brasil, encontra-se o MEMO 17/2019 (peça 129) da Auditoria Interna para a Diretoria de Compliance, que faz um histórico da situação do Termo de Autorização de Uso, bem como dos encaminhamentos posteriores ao Relatório da Auditoria Interna n. 9/2017 (peça 128) , que incluíram a discussão interna sobre o estabelecimento de valores a serem cobrados pela cessão do espaço, elaboração de minuta de contrato, e até a discussão sobre a 'regularidade das atividades desenvolvidas nas áreas internas da CMB pelos cessionários da ACMB'. Foram designados empregados como Gestor e Fiscal do Termo de Autorização de Uso dos espaços para a ACMB, conforme peça 129, p. 2.
102.	No entanto, verificou-se que, apesar dessas medidas, não foram adotadas providências visando à adequação do Termo de Autorização de Uso aos limites da legislação.
103.	Dessa forma, cabe dar ciência à Casa da Moeda de que o Termo de Autorização de Uso firmado com a Associação dos Empregados da Casa da Moeda do Brasil (ACMB) infringe o art. 13, inciso VIII, do Decreto 3.725/2001 e o art. 1º do Decreto 99.509/1990, tendo em vista a vedação de cessão gratuita de bens móveis e imóveis a clubes ou sociedades de caráter civil ou esportivo, inclusive os que congreguem seus empregados, e o Acórdão 1127/2009-TCU-Plenário, Rel. Min Benjamin Zymler, bem como, em contratos legados, o art. 57, § 3º, c/c art. 121, caput, da Lei 8.666/1993, e, em novos contratos, o art. 71, parágrafo único, da Lei 13.303/2016, por se tratar de contrato com renovação automática, o que caracteriza contrato de duração indeterminada.
IV. Conclusão 
104.	A presente auditoria teve por objetivo verificar a conformidade, a eficiência e a efetividade da gestão dos imóveis de dezenove entidades da clientela da extinta SecexEstataisRJ, abrangendo imóveis próprios e alugados. A partir do objetivo do trabalho e a fim de avaliar em que medida os recursos estão sendo aplicados de acordo com a legislação pertinente, formularam-se as questões adiante indicadas:
Questão 1: IMÓVEIS PRÓPRIOS EM USO PRÓPRIO. Sob os aspectos da legalidade, economicidade e eficiência e interesse público (considerando a missão, visão e valores institucionais) , a entidade ocupa adequadamente seus imóveis próprios (ou da União sob sua responsabilidade) ?
Questão 2: IMÓVEIS DE TERCEIROS EM USO PRÓPRIO. Sob os aspectos da legalidade, economicidade, eficiência e interesse público (considerando a missão, visão e valores institucionais) , a entidade ocupa adequadamente imóveis de terceiros?
Questão 3: IMÓVEIS PRÓPRIOS EM USO DE TERCEIROS. Sob os aspectos da legalidade, economicidade, eficiência e do interesse público (considerando a missão, visão e valores institucionais) , a entidade adota práticas adequadas de cessão da posse direta ou do direito de uso de imóveis a terceiros?
105.	Foi utilizado, como procedimento de seleção de objetos a serem verificados amostragem não aleatória, por julgamento profissional da equipe de fiscalização, consoante critérios de seleção não homogêneos aplicados às entidades constantes da Tabela 10.
Tabela 10. Universo de imóveis e amostra auditada
	 	 
	UNIVERSO
	AMOSTRA AUDITADA

	ENTIDADE
	IMÓVEIS PRÓPRIOS EM USO PRÓPRIO
	IMÓVEIS DE TERCEIROS EM USO PRÓPRIO
	IMÓVEIS PRÓPRIOS EM USO DE TERCEIROS
	UNIVERSO TOTAL
	IMÓVEIS PRÓPRIOS EM USO PRÓPRIO
	IMÓVEIS DE TERCEIROS EM USO PRÓPRIO
	IMÓVEIS PRÓPRIOS EM USO DE TERCEIROS
	AMOSTRA TOTAL

	ABGF
	0
	2
	0
	2
	0
	1
	0
	1

	BNDES, BNDESPar, Finame
	23
	5
	2
	30
	2
	0
	2
	4

	Cepel
	2
	1
	0
	3
	0
	1
	0
	1

	CMB
	3
	1
	3
	7
	2
	0
	3
	5

	Cnen
	3
	3
	1
	7
	3
	3
	1
	7

	CVM
	170
	7
	0
	177
	1
	6
	0
	7

	Eletrobras
	7
	9
	1
	17
	3
	4
	1
	8

	Eletronuclear
	1.566
	2
	0
	1.568
	4
	2
	0
	6

	Eletropar
	0
	1
	0
	1
	0
	1
	0
	1

	Finep
	12
	11
	0
	23
	7
	8
	0
	15

	Furnas
	2.121
	30
	15
	2.166
	9
	3
	15
	27

	IBGE
	65
	542
	4
	611
	6
	8
	4
	18

	INB
	8
	6
	3
	17
	0
	2
	3
	5

	Inmetro
	66
	1
	0
	67
	5
	0
	0
	5

	INPI
	27
	10
	4
	41
	9
	1
	4
	14

	Nuclep
	0
	3
	0
	3
	0
	3
	0
	3

	Susep
	8
	2
	4
	14
	4
	1
	4
	9

	TOTAL
	4.081
	636
	37
	4.754
	55
	44
	37
	136

106.	Por se tratar de amostragem não aleatória, as conclusões em cada caso não permitiram a aplicação de técnicas de inferência estatística para extrapolar as conclusões da amostra ao universo.
107.	Preliminarmente, cumpre registrar que, em 17/6/2022, o processo de capitalização da Eletrobras foi concluído. Com isso, tanto a Eletrobras holding, como Furnas, deixam de fazer parte do rol de unidades jurisdicionadas ao TCU, não sendo mais cabível, portanto, a expedição de determinações e recomendações a essas empresas, assim como a cientificação acerca do descumprimento de comandos constitucionais, legais e infralegais. Nesse sentido, os achados relativos a essas companhias identificados à época da realização de procedimentos se encontram registrados no Anexo-A do presente relatório.
108.	Em relação à Questão 1, não foram constatados achados relevantes na amostra selecionada. Avaliou-se que, dentre a amostra de 44 imóveis próprios das entidades que estão em uso próprio, analisadas na presente fiscalização, não foram observadas, nas dimensões da legalidade, eficiência e interesse público, constatações de desvios significativos em relação ao esperado da conduta do gestor médio diligente. As falhas formais e inconsistências identificadas no decurso da aplicação dos procedimentos foram parcialmente saneadas pelos gestores das entidades, e as restantes foram excluídas do relatório e descaracterizadas como achados por não possuírem relevância e materialidade.
109.	Quanto à Questão 2, identificaram-se inconformidades na amostra selecionada de imóveis de terceiros em uso próprio das entidades, que se relacionam a: (i) ocupação, por entidade de atividade nuclear/radiológica, de área com fatores de risco de regularização fundiária (Achado III.1) ; (ii) impropriedades na formalização de cessão de imóvel, com contrato de vigência expirada e cláusula de renovação automática (Achado III.4) ; e (iv) instrumento jurídico de cessão de direitos com prazo de vigência indeterminada (Achado III.3) . 
110.	No conjunto de achados desta questão, destaca-se a situação das instalações do Instituto de Radioproteção e Dosimetria (IRD) , que está localizado parcialmente em área anteriormente abrangida por Convênio com o Governo do Estado do RJ, mas cuja titularidade é objeto de disputa judicial, sendo que a própria Procuradoria Regional Federal tem entendimento de que a área é de propriedade privada. Ainda que o IRD possua posse mansa e pacífica do imóvel desde 1972, a ausência de regularização fundiária definitiva representa um risco operacional e legal relevante para entidade.
111.	A partir desses achados, foram apresentadas propostas de ciência, nos termos da Resolução-TCU 315/2020, das irregularidades constatadas.
112.	Por fim, em relação à Questão 3, na amostra selecionada de imóveis próprios cedidos a terceiros, constataram-se impropriedades relacionadas à formalização de contratos de cessão, comodato e aluguel, resultando no achado de ausência de formalização de instrumento de cessão/aluguel de imóvel (Achado III.2) . Apresentou-se proposta de ciência da irregularidade constatada.
113.	Entendeu-se pelo não encaminhamento do presente relatório para realização dos comentários dos gestores, nos termos do item 145 das Normas de Auditoria do TCU, uma vez que não houve achados de alta complexidade ou grande impacto nas unidades jurisdicionadas. Ademais, como não houve propostas de recomendação e determinação, entende-se que o art. 14 da Resolução-TCU 315/2020 não se aplica ao presente relatório.
V. Proposta de encaminhamento
114.	Ante todo o exposto, submetem-se os autos à consideração superior, propondo:
114.1.	dar ciência à CNEN, com fundamento no art. 9º, inciso I, da Resolução-TCU 315/2020, de que o funcionamento de instalações do Instituto de Radioproteção e Dosimetria (IRD) em área não totalmente regularizada do ponto de vista fundiário representa riscos de natureza operacional e jurídica ao Instituto (item 75) ;
114.2.	dar ciência ao BNDES, com fundamento no art. 9º, inciso I, da Resolução-TCU 315/2020, de que a ausência de formalização de instrumento contratual com o IPEA que ampare a relação jurídica entre as partes em relação à utilização do imóvel de sua propriedade no Setor Bancário Sul, Bloco J, Quadra 1, em Brasília/DF, viola o art. 73 da Lei 13.303/2016, o art. 95 da Lei 14.333/2021 e o art. 100 do Regulamento de Licitações e Contratos do Sistema BNDES (Anexo Res CA 01/2021-BNDES) (item 87) ;
114.3.	dar ciência à INB, com fundamento no art. 9º, inciso I, da Resolução-TCU 315/2020, de que (i) a existência de contrato de cessão para captação de água com particular com cláusula de vigência indeterminada viola o art. 71, parágrafo único, da Lei 13.303/2016 (item 171) ; e (ii) a ausência de formalização de instrumento jurídico de cessão de imóvel de propriedade da estatal a terceiros viola o art. 73 da Lei 13.303/2016 e o art. 95 da Lei 14.333/2021, além de expor o patrimônio da entidade a riscos de utilização indevida e de conservação inadequada (item 94) ;
114.4.	dar ciência à Casa da Moeda, com fundamento no art. 9º, inciso I, da Resolução-TCU 315/2020, de que o Termo de Autorização de Uso firmado com a Associação dos Empregados da Casa da Moeda do Brasil (ACMB) infringe o art. 13, inciso VIII, do Decreto 3.725/2001 e o art. 1º do Decreto 99.509/1990, tendo em vista a vedação de cessão gratuita de bens móveis e imóveis a clubes ou sociedades de caráter civil ou esportivo, inclusive os que congreguem seus empregados, e o Acórdão 1127/2009-TCU-Plenário, Rel. Min Benjamin Zymler, bem como, em contratos legados, o art. 57, § 3º c/c art. 121, caput, da Lei 8.666/1993, e, em novos contratos, o art. 71, parágrafo único da Lei 13.303/2016, por se tratar de contrato com renovação automática, o que caracteriza contrato de duração indeterminada (item 103) ."
	É o Relatório.

não há.

Não atuou.

RELATÓRIO DE AUDITORIA INTEGRADA. DEZENOVE ENTIDADES VINCULADAS À EXTINTA SECRETARIA DE CONTROLE EXTERNO DA ADMINISTRAÇÃO INDIRETA NO RIO DE JANEIRO - SECEXESTATAIS. 	AVALIAÇÃO DA CONFORMIDADE, EFICIÊNCIA E EFETIVIDADE DA GESTÃO DE IMÓVEIS PRÓPRIOS E ALUGADOS. INCONFORMIDADES DE NATUREZA FORMAL, TAIS COMO PRAZO CONTRATUAL EXPIRADO E INADEQUAÇÃO DE CLÁUSULAS DE CESSÃO. INCONFORMIDADES OPERACIONAIS, COMO A OCUPAÇÃO DE ÁREA COM FATORES DE RISCO DE REGULARIZAÇÃO FUNDIÁRIA. CIÊNCIA ÀS ENTIDADES.

RELATÓRIO DE AUDITORIA (RA)

Unidade de Auditoria Especializada em Energia Elétrica - AudElétrica.

Em exame Relatório da Auditoria Integrada (conformidade e operacional) realizada pela então Secretaria de Fiscalização de Infraestrutura de Energia Elétrica - SeinfraElétrica, atual Unidade de Auditoria Especializada em Energia Elétrica - AudElétrica, com o objetivo de avaliar a gestão imobiliária de dezenove entidades jurisdicionadas vinculadas à extinta SecexEstataisRJ.
2.	As razões que motivaram esta auditoria foram: 
	a) a existência de expressivo e variado patrimônio imobiliário no conjunto das entidades vinculadas à extinta SecexEstataisRJ, em termos quantitativos e em valor contábil registrado, utilizado tanto para atividades finalísticas como para atividades administrativas;
	b) a baixa governança na locação e gestão de imóveis na Administração Pública Federal, indicada na peça 1 do TC-Processo 021.362/2020-3 (que cuidou da Proposta de Fiscalização na gestão do patrimônio imobiliário das empresas estatais) ;
	c) os riscos de desvios na gestão, com potencial existência de imóveis subutilizados, malconservados ou em desvio de finalidade; 
	d) a inexistência de trabalhos anteriores de auditoria do Tribunal sobre este conjunto de entidades (especialmente empresas estatais) com o enfoque na gestão dos imóveis.
3.	Buscou-se responder, sob os aspectos da legalidade, economicidade e eficiência e interesse público, se as entidades fiscalizadas, considerando sua missão, visão e valores institucionais, ocupam adequadamente seus imóveis próprios (ou da União sob sua responsabilidade) e os imóveis de terceiros, bem como se adotam práticas adequadas de cessão da posse direta ou do direito de uso a terceiros. Para tanto, foram investigadas as seguintes dimensões:
	a) a aderência a parâmetros de conformidade e legalidade; 
	b) a estrutura e os mecanismos de governança da gestão de imóveis;
	c) a utilização e destinação dos imóveis; e
	d) os eventuais pontos críticos de gestão ou riscos já identificados pelo Sistema de Controles Internos e não suficientemente tratados pela entidade.
4.	Enquanto o Ativo Imobilizado das entidades auditadas está registrado por  R$ 9,72 bilhões nos respectivos sistemas de informação dessas entidades, a equipe de fiscalização calcula que essa cifra atinge s R$ 29,34 bilhões. De um universo composto por 4.754 imóveis, foi selecionada uma amostra de 136 unidades, dos quais 55 são imóveis próprios em uso próprio, 44 imóveis de terceiros em uso próprio e 37 imóveis próprios em uso de terceiros. O valor de recursos fiscalizados é de R$ 1,936 bilhão, considerando as informações disponíveis em laudo de avaliação, valores contábeis registrados ou valores declarados pelos gestores das entidades.
5.	Segundo consta do Relatório de Fiscalização, integralmente transcrito no relatório precedente, não houve achados de alta complexidade ou grande impacto nas unidades jurisdicionadas.
6.	Em relação aos imóveis próprios das entidades que estão em uso próprio, não foram observadas constatações de desvios significativos em relação ao esperado da conduta do gestor em relação aos preceitos normativos cabíveis à espécie. As falhas formais e inconsistências identificadas foram parcialmente sanadas pelos gestores, e as restantes foram excluídas do relatório e descaracterizadas como achados por não possuírem relevância e materialidade.
7.	Com relação aos imóveis de terceiros em uso pelas entidades fiscalizadas, verificaram-se:
	a) a ocupação, pelo Instituto de Radioproteção e Dosimetria (IRD) da Comissão Nacional de Energia Nuclear (CNEN) , desde 1972, de área cedida gratuitamente pelo antigo Estado da Guanabara mediante convênio, em regime de comodato; a área havia sido incluída, em parte, em decreto de declaração de utilidade pública para efeito de desapropriação de 1962; após diversas modificações, a área delimitada pelos sucessivos decretos de expropriação não comporta integralmente as instalações atuais do instituto nem a área de segurança necessária ao afastamento de edificações particulares em relação aos laboratórios que utilizam fontes de radiação e manipulam substâncias de baixa e média atividade; sobre a área circundante, na qual foram erigidos prédios do IRD, está em tramitação, desde 1962, ação de desapropriação perante a 7ª Vara da Fazenda Pública do Rio de Janeiro, na qual se concluiu pela titularidade de particular, embora haja dúvidas sobre a dimensão, o que representa risco operacional relevante para a entidade (Achado III.1) ;
	b) a cessão de direitos, pela sociedade de economia mista Indústrias Nucleares do Brasil S.A., à prefeitura de Caetité/BA sem a devida formalização, uma vez que o instrumento originalmente pactuado em 2013 expirou em 2018 e a estatal não tomou providências tempestivas para regularizar a situação, o com prazo de vigência indeterminada (Achado III.3) ; e
	c) a cessão de imóvel, pela Casa da Moeda do Brasil à Associação de Empregados, a título gratuito e por prazo indeterminado, com contrato de vigência expirada e cláusula de renovação automática, de área parcialmente destinada à exploração comercial (Achado III.4) .
8.	No que tange à amostra de imóveis próprios cedidos a terceiros, constatou-se que imóvel de propriedade do BNDES localizado em Brasília se encontra ocupado pelo Instituto de Pesquisa Econômica Aplicada (IPEA) sem a formalização de instrumento jurídico de cessão, em função de dificuldades de obtenção de autorização orçamentária, pelo IPEA, para aquisição do imóvel e inércia na formalização de novo contrato de locação (Achado III.2) . 
9.		Considerando que a amostra fiscalizada não possui as características necessárias para generalização dos resultados, a equipe de fiscalização propõe que se dê ciência, às entidades envolvidas, sobre as infrações a dispositivos legais identificadas nos casos acima mencionados, nos termos da Resolução TCU 315/2020. Essa proposta é compatível com os achados, razão pela qual a endosso, acrescentando o arquivamento dos presentes autos, com fundamento no art. 169, inciso III, do Regimento Interno do TCU.
10. 	Por fim, vale registrar que em 17/06/2022 teve curso o processo de capitalização da Eletrobras. As ações ofertadas pela companhia foram adquiridas somente por agentes privados, conforme estabelecido na Lei 14.182/2021, retirando efetivamente o controle estatal. Com isso, tanto a Eletrobras holding, como Furnas, deixaram de fazer parte do rol de unidades jurisdicionadas ao TCU, não sendo mais cabível, portanto, expedir determinações e recomendações a essas empresas, ou dar-lhes cientificação do descumprimento de comandos constitucionais, legais e infralegais. Por conseguinte, os achados de fiscalização relativos a essas companhias constam do Anexo A do relatório de fiscalização, sem proposta de encaminhamento.
Ante o exposto, acolho a proposta de encaminhamento uniforme elaborada no âmbito da então SeinfraElétrica, e voto por que seja adotada a deliberação que ora submeto a este Colegiado.
T.C.U., Sala das Sessões, em 25 de janeiro de 2023.
MARCOS BEMQUERER COSTA
Relator